【裁判字號】    98,訴,570
【裁判日期】    980106
【裁判案由】    債務不履行損害賠償
【裁判全文】
臺灣士林地方法院民事判決               98年度訴字第570號
原      告  庚○○
法定代理人  鍾明達律師
被      告  戊○○○
訴訟代理人  鄭穎律師
            黃雅俞律師
上列當事人間債務不履行損害賠償事件事件，本院於民國98年12
月22日言詞辯論終結，判決如下：
    主      文
原告之訴及其假執行之聲請均駁回。
訴訟費用新臺幣萬捌仟捌佰壹拾玖元由原告負擔。
    事實及理由
一、原告起訴主張：
  (一)兩造於民國96年7 月4 日簽訂買賣契約，約定被告將其所有
    坐落於臺北市○○區○○段1 小段871 地號土地，及其上建
    號10069 號房屋（門牌號碼臺北市士林區○○○路○ 段190
    巷27之1 號2 樓，下稱系爭房屋）出售予原告，價金共計新
    臺幣（下同）1,728 萬元，原告已付清價金，並完成所有權
    移轉登記，雙方於同年7月27日完成房屋點交。
  (二)詎料，原告搬入系爭房屋居住後，始發現系爭房屋之後陽台
    洗衣間、主臥室更衣間、小孩起居室、廚房流理台與客廳窗
    台等部分，均有外推之懸空增建（以下統稱外推）部分，廚
    房所在位置亦非竣工圖原先規劃之位置，被告並擅自牽引瓦
    斯管線及水管管線至前陽台增建處配合廚房遷移之位置，嚴
    重危害社區安全。
  (三)系爭房屋前開懸空增建部分，為84年1 月1 日以後之新增違
    建，依法應即報即拆，而廚房所在位置非竣工圖規劃之位置
    ，均屬被告於簽訂買賣契約時故意不告知之瑕疵。原告為拆
    除系爭房屋違法外推部分與重新裝潢之費用，估計為348 萬
    9,320 元，加上因現場施工無法居住，需暫時搬家在外租屋
    半年期間之月租及搬家費約22萬元（搬家來回各一趟，共4
    萬元；租屋每月3 萬元，6 個月共18萬元），合計約需額外
    支出370 萬9,320 元，應由被告負損害賠償責任。
  (四)依物之瑕疵擔保及債務不履行之法律關係，聲明請求判決：
    1.被告應給付原告370 萬9,320 元，及自起訴狀繕本送達翌
      日起至清償日止，按週年利率5% 計算之利息。
    2.原告願供擔保，請准宣告假執行。
二、被告則辯稱：
  (一)兩造買賣契約明白約定依系爭房屋現況交屋，且原告於簽約
    前，曾數次由仲介甲○○陪同到系爭房屋勘查屋況，亦請其
    友人丁○○至現場看屋並提供意見，被告及甲○○復均據實
    告知房屋現況。而原告所指稱陽台外推、廚房位置、瓦斯管
    線等，均為外觀立即可見之非隱藏性屋況，原告並無故意不
    告知瑕疵之情。且買賣價金中有10萬元額度由原告指示裝潢
    工頭丙○○就系爭房屋細部微調整修，並於後陽台裝設鋁窗
    、曬衣架、置物櫃等洗衣間設備，難謂原告不知後陽台外推
    一事。且系爭房屋點交前，外推部分並未曾遭查報拆除過，
    兩造於簽約時，復就外推部分有遭查報拆除之風險，及其危
    險負擔之分配特為約定。足見被告確無故意不告知屋況情事
    ，原告主張被告應負瑕疵擔保、債務不履行損害賠償責任云
    云，應無可取。
  (二)並聲明請求判決：
    1.原告之訴駁回。
    2.如受不利之判決，願供擔保請准宣告免為假執行。
三、兩造不爭執事項：
  (一)兩造於96年7 月4 日簽訂買賣契約，約定就被告所有之系爭
    房屋連同基地持分出售予原告，買賣價金為1,728 萬元，原
    告已付清價金，並辦理所有權移轉登記完畢，兩造於96年7
    月27日完成房屋點交。兩造買賣契約第1 條約定：「本買賣
    標的物包括現有未依法申請增建（按：增建二字以橫線劃掉
    ）（外推）之違章建築物，賣方保證有權處分且隨同主建物
    移轉，區域在陽台，甲方（按：即原告）已確實知悉該權利
    有被拆除的風險；倘若發生爭議時，甲乙（按：即被告）雙
    方同意依照本約第7 條第4 項辦理。」第7 條第1 項約定：
    「買賣不動產標的之土地與房屋，均以簽約時現況為準，包
    括現有、增建、可登記建物或無法登記之建物，均應依照現
    狀連同本建物移交與甲方所有，且為本契約買賣標的之一部
    分。」第4 項約定：「建物增建或未登記之部分於交屋前依
    法被拆除者，由乙方負賠償責任，惟若於交屋後始被拆除或
    通知拆除者，則該風險由甲方負擔。若乙方交屋前已收到相
    關單位之拆除通知而未告知甲方致日後造成甲方損失者，仍
    由乙方負賠償責任。」有建物登記謄本、土地及建物所有權
    狀、不動產買賣契約附卷可稽（本院卷，第11頁至第12頁、
    第40頁至第45頁參照）。
  (二)臺北市政府都市發展局曾於96年8 月17日，以北市都建字第
    09660387900 號函通知原告，內容略為：「主旨：臺端所有
    坐落本市士林區○○○路○ 段190 巷27之1 號2 樓前陽台之
    構造物已違反建築法第25條、第86條之規定並不得補辦手續
    ，依法應予拆除。」有該函件附卷可稽（本院卷，第66頁至
    第68頁）。
  (三)原告前於臺灣士林地方法院檢察署，以被告故意未告知系爭
    房屋瑕疵為由，對被告提起詐欺告訴，嗣經處分不起訴確定
    。此有不起訴處分書在卷足憑（本院卷，第38頁至第39頁）
    ，並經本院依職權調閱臺灣士林地方法院檢察署97年度偵字
    第3929號卷宗（下稱偵查卷）查核無訛。
四、本件經兩造整理並簡化之爭點為（本院卷第184 頁、第187
    頁、第192 頁）：
  (一)系爭房屋是否有瑕疵？若有，被告有無故意不告知瑕疵之情
    ？
  (二)若被告有故意不告知瑕疵之情，原告得否主張損害賠償？金
    額為若干？
五、茲析述如下：
  (一)被告已告知原告系爭房屋前、側、後三面陽台均有外推，原
    告亦知悉其情：
    1.按物之出賣人，對於買受人應擔保其物依民法第373 條之
      規定危險移轉於買受人時，無滅失或減少其價值之瑕疵，
      亦無滅失或減少其效用，或契約預定效用之瑕疵；買賣，
      因物有瑕疵，而出賣人應負擔保之責者，買受人得解除契
      約或請求減少其價金；買賣之物缺少出賣人所保證之品質
      者，買受人得不解除契約或請求減少價金，而請求不履行
      之損害賠償，出賣人故意不告知物之瑕疵者亦同。民法第
      354 條第1 項前段、第359 條前段、第360 條分別定有明
      文。另按買受人於契約成立時，知其物有民法第354 條所
      稱之瑕疵者，出賣人不負擔保之責，亦為民法第355 條第
      1 項所明定。
    2.經查，系爭房屋前、側、後三面陽台均有超出原本陽台女
      兒牆（即原本陽台外緣矮牆）範圍之外推，並於外推處加
      裝氣密式凸窗。而以肉眼觀看房屋外觀即明晰可辨其前面
      、側面外推之位置、大小之情，有系爭房屋前面、側面外
      觀照片在卷足證（本院卷第118 頁，第130 頁至第131 頁
      ）。至於系爭房屋後面之外推，亦經證人乙○○即原告鄰
      居於本院98年11月10日言詞辯論期日到庭結稱：「（外推
      ）除了正面還有旁邊及後面，從外面就可以看出來（外推
      ）非常嚴重，三邊都很明顯」「（問：後面是否看得到外
      推？）後面也看得很清楚，我每天車子是停在外面，走路
      回家時就可以看的到，27號、27之1 號房屋與後方房屋大
      約有2 公尺的棟距，所以增建外推是很明顯的」、「（問
      ：後方增建超出原陽台的位置有多大？）可能有一米半，
      幾乎快蓋滿防火巷，是懸空的」等語（本院卷，第151 頁
      背面、第152 頁正面），足認後面外推之位置、大小，亦
      係以肉眼查看房屋外觀即可明確知悉者。證人甲○○即原
      告買受系爭房屋之仲介員亦於本院98年12月22日言詞辯論
      期日到庭結稱：「原告前前後後到了簽約當天以前大約看
      了系爭房子有5 、6 次」、「房子有外推是看得出來的，
      房子從裡面可以看得出有外推窗台」、「房子正面、側面
      及後面都有外推，正面及側面的外推，從裡面及外面都看
      得出來」、「我沒有特別介紹外推的程度，但我還是有說
      後面也有外推」等語（本院卷第190 頁背面）；甲○○於
      偵查中亦結證：「（問：本件你仲介賣給告訴人時，有無
      告知他有違建的情況？）有，房屋的前後陽台、側窗部分
      窗台外推、臥室陽台外推，前陽台外推的部分有增建，側
      窗的窗台也有外推增建，主臥室陽台外推也有增建，這些
      都有提到，只有沒有刻意提到後陽台外推增建到哪裡」等
      語（偵查卷第8 頁）。亦堪認定系爭房屋前、側、後三面
      之外推均可由肉眼觀看即可得知，且原告自證人甲○○處
      ，亦可明確得知系爭房屋前、側、後三面均有外推之情。
      從而，原告辯稱伊不知後面陽台亦有外推之情狀，亦不知
      悉其外推面積、範圍云云，已難採信。
    3.再者，依兩造不爭執事實(一)所示，兩造之買賣契約確已載
      明陽台有外推情形，並註明外推部分有遭拆除之可能。原
      告復自承：「我之前的確是有找一個懂裝潢的跟我去看屋
      ，他是我先生的朋友，去幫我看管線跟裝潢，他有跟我說
      陽台是外推的，不知道可不可以」等語（本院卷第121 頁
      背面）。而原告所指陪同伊前往看屋之人即證人丁○○於
      本院98年10月11日言詞辯論期日亦證稱：「（系爭房屋）
      前面有外推，因為是舊房子，我認為外推窗很平常」、「
      我有跟原告說外推窗有問題的話收回來跟陽台齊就好了」
      等語（本院卷第153 頁正面、背面）。且系爭房屋於兩造
      簽訂買賣契約後，點交房屋前，原告因後陽台空間不夠，
      要求於系爭房屋買賣時後陽台窗戶的外面再加一個鐵窗的
      位置，亦經證人甲○○到庭證述：「原告買了房子以後，
      有請被告在房子裡面作了一些東西，例如網路線、做後面
      鐵窗、補漆修飾等。鐵窗是因為原告夫妻後面的陽台洗衣
      、曬衣空間不夠，所以要多做出一點，在本來窗戶的外面
      再加一個鐵窗的位置，可以曬衣服、放雜物，鐵窗是另外
      再做出去的」「（原告是在）在簽約後交屋前（要求在後
      陽台做一個鐵窗的）」等語綦詳（本院卷，第190 頁背面
      至第192 頁）。準此，原告應係於締約時，即已知前、側
      、後三面之陽台均有外推情事，且就後陽台部分，仍認空
      間不足，再指示施作鐵窗，以增加使用空間。則原告辯稱
      ：伊對外推狀況並不知悉，尤無從得知後陽台外推情形云
      云，洵無可採。
    4.原告復以兩造買賣契約第1 條劃去「增建」二字為據，主
      張被告確有故意欺瞞情事云云。經查，證人己○○即於兩
      造簽訂買賣契約時在場之代書於本院98年11月10日言詞辯
      論期日到庭，就兩造之買賣契約第1 條為何劃去「增建」
      二字乙節，證稱：「當時我有問兩造陽台有沒有外推，他
      們說有，但有問有沒有增建，他們說沒有，所以才劃掉增
      建二字」（本院卷第154 頁背面），再參諸原告確已瞭解
      系爭房屋狀況前、側、後三面陽台窗戶處均加裝外推氣密
      式凸窗，且均突出於原陽台女兒牆範圍之情，堪信依兩造
      之認知，系爭房屋陽台三側外推之狀況均定義為「外推」
      ，而非「增建」，與證人己○○之定義及觀念確為不同，
      此由證人己○○表示其並未將其認知之「外推」及「增建
      」定義告知兩造（本院卷第154 頁背面）之情，亦可參照
      。雖證人己○○另表示：有詢問兩造是否有權狀外之增建
      ，屋主說沒有等語，惟兩造均非房地產相關業務之專業人
      員，實難期待其等明確定義「外推」與「增建」之不同，
      由是，其等依一般口語說法，就超出陽台女兒牆部分之外
      推氣密式凸窗泛予定義為「外推」，亦與常情無違。況系
      爭房屋為雙拼式7 樓大廈，同棟4 、5 、6 、7 樓、鄰棟
      2 、3 、4 、6 、7 樓均無凸窗，惟於女兒牆處加增平窗
      ，將陽台納入室內範圍，至系爭房屋及鄰棟5 樓，則加裝
      超出陽台女兒牆範圍之凸窗，依證人己○○之定義，平窗
      者應屬外推，凸窗者則屬增建，此由肉眼觀察即可明顯判
      別，惟系爭房屋有超出陽台女兒牆範圍之外推凸窗，既與
      於陽台加裝平窗之狀況明顯有間，而知悉系爭房屋現況之
      兩造仍將系爭房屋之狀況定義為「外推」之範疇，並認知
      仍有遭查報拆除之虞，自難逕以證人之認知，遽認被告有
      何故意不告知瑕疵情事。則依民法第355 條第1 項，原告
      自不得以系爭房屋有瑕疵為由，請求被告負損害賠償責任
      。
    5.復按，兩造於簽訂買賣契約時，已知悉外推部分有遭查報
      拆除之危險，並於契約第1 條約定如遭查報拆除應如何處
      理或分配風險（兩造不爭執之事實(一)）。而原告係於兩造
      交屋後之96年8 月17日號始收受臺北市政府都市發展局之
      通知，表示將拆除系爭房屋之前陽台（不含側面、後面陽
      台）外推部分，且系爭房屋於該日之前並無任何遭查報拆
      除並通知原告之紀錄，有臺北市政府都市發展局98年7 月
      15日北市都建字第09834228600 號函及列管清冊、送達證
      書等件在卷可佐（本院卷第96頁至第102 頁），則依兩造
      買賣契約第7 條第4 項、第373 條規定，其風險自應由原
      告負擔，原告不得以其將遭拆除而受有損害為由，請求被
      告負損害賠償責任。又原告雖主張管理委員曾於系爭房屋
      裝潢施工期間通知被告應予停工云云，惟證人丙○○即系
      爭房屋之裝潢包工亦到庭證述：伊施工約5 、6 個月，沒
      有人告知不准施工，亦無停工情事等語（本院卷第156 頁
      ），已難認原告之主張為可信。況兩造買賣契約第7 條第
      4 項既載明「依法拆除」、「收到相關單位拆除通知」之
      字樣（本院卷第42頁背面），當係限縮於遭有權查報拆除
      單位通知、處分之情形，同棟鄰居縱曾抗議施工，究與遭
      權責單位拆除之情形有異，原告不得據以主張被告有欺瞞
      情事或請求被告負損害賠償責任，附此敘明。
  (二)原告以被告更動廚房位置、遷移瓦斯管線，致系爭房屋之格
    局與原竣工圖不同為由，主張系爭房屋有瑕疵，為無理由：
    1.證人甲○○證稱：「（問：證人有沒有跟原告講過系爭房
      子的裝潢情況？）有，有跟原告講是全新裝潢，我有說隔
      局有變動，本來的廚房是在原告女兒房的位置」（本院卷
      第191 頁背面）。原告亦自承：「我買的時候就知道廚房
      位置在前方」、「我當時並沒有多餘的錢去裝潢，只是覺
      得房子還蠻適用的可以住就買了」等語（本院卷第138 頁
      背面），而由兩造買賣契約第7 條第1 項約定「土地與房
      屋以簽約時現狀為準... 均依照現狀移交」、第17條約定
      ：「依固定物交屋」等情（本院卷第59頁、第60頁），則
      原告對廚房位置及其位置曾有變動之情，自知自甚詳，其
      係因系爭房屋之配置、隔間、裝潢等其他現況條件，決定
      買受之，並非以竣工圖繪製之內容為其判斷是否買受之依
      據，自無由以系爭房屋現狀與竣工圖不同為由，主張瑕疵
      ；況系爭房屋之隔間、廚房位置雖與竣工圖不同，惟並未
      減低系爭房屋之價值及預定效用，且該變動係屬內部裝潢
      之調整，亦與瑕疵無涉。
    2.原告另稱：被告私自遷移瓦斯管線，已重大危害其居住安
      全，並危及社區公安，系爭房屋顯有瑕疵云云。惟系爭房
      屋之瓦斯管線遷移至前方供廚房使用乙節，由系爭房屋外
      觀即可查悉，有照片可資佐證（本院卷第118 頁、第130
      頁、第131 頁），原告實不得諉為不知。再者，被告為因
      應廚房位置變動而遷移瓦斯管線，係經由陽明山瓦斯股份
      有限公司公司評估後認為可行，並進行規劃、施工後，將
      瓦斯管線遷移至現處，此並有陽明山瓦斯股份有限公司裝
      置費收據與裝置工程估價單影本各1 紙（本院卷第195 頁
      至第196 頁）附卷可稽，應無重大危害社區安全之虞。原
      告亦不得據以主張系爭房屋有瑕疵。
六、綜上所述，兩造買賣契約約定以現況交屋，且被告並無故意
    不告知前、側、後三面陽台外推之情；而廚房位置改變、瓦
    斯管線遷移，亦非造成系爭房屋之價值或預定效用減低之瑕
    疵。則原告依物之瑕疵擔保及債務不履行之法律關係，請求
    被告給付370 萬9,320 元，及自起訴狀繕本送達翌日起至清
    償日止，按週年利率5%計算之利息，為無理由，應予駁回。
    原告之訴既經駁回，其假執行之聲請即失所附麗，應併予駁
    回。
七、本件事證已臻明確，兩造其餘攻擊防禦方法及所提出之證據
    ，經審酌後核與判決之結果不生影響，爰不予逐一論駁，併
    此敘明。
八、本件訴訟費用為3 萬8,819 元（含第一審裁判費3 萬7,729
    元、證人旅費1,090 元），爰依職權命由原告負擔。
九、據上論結，原告之訴為無理由，依民事訴訟法第78條、第87
    條第1 項，判決如主文。
中    華    民    國    98    年     1    月    6     日
                  民事第二庭  法  官  王怡雯
以上正本證明與原本無異。
如對本判決上訴，應於判決送達後20日內向本院提出上訴狀。
中    華    民    國    99    年    1     月    11    日
                              書記官  桂大永

司法院資訊處製作；財團法人民間司法改革基金會備份。
